最高法院刑事判決　　　　　　　九十六年度台上字第三０六號
上　訴　人　甲 ○ ○
選任辯護人　黃 進 祥律師
　　　　　　江 順 雄律師
　　　　　　黃 建 雄律師
上　訴　人　乙○○○
　　　　　　丙 ○ ○
上列上訴人等因違反毒品危害防制條例案件，不服台灣高等法院
高雄分院中華民國九十五年九月二十八日第二審更審判決（九十
五年度上重更(一)字第八號，起訴案號：台灣高雄地方法院檢察署
九十三年度偵字第二四四八二號、第二五四二四號、九十四年度
偵字第三０六號），提起上訴，本院判決如下：
    主  文
原判決撤銷，發回台灣高等法院高雄分院。
    理  由
本件原判決撤銷第一審科刑之判決，改判仍論處上訴人乙○○○
、甲○○、丙○○共同運輸第一級毒品罪刑（各處無期徒刑，褫
奪公權終身）；固非無見。
惟查：一、刑事訴訟法第一百五十九條之二規定：被告以外之人
於檢察事務官、司法警察官或司法警察調查中所為之陳述，與審
判中不符時，其先前之陳述具有較可信之特別情況，且為證明犯
罪事實存否所必要者，得為證據。所謂：「具有較為可信之特別
情況」，與一般供述證據必須具備任意性之證據能力要件有別，
二者不可混為一談，不能僅以被告以外之人在檢察事務官、司法
警察官或司法警察調查中所為之陳述係出於其自由意思，即謂係
「具有較為可信之特別情況」而具有證據能力。原判決於理由欄
甲、一、二、分別說明：「依被告乙○○○、丙○○調查〔指法
務部調查局南部地區機動工作組（下稱南機組）之調查〕陳述作
成之情況，調查員並無違反其等意志而製作調查筆錄之必要，自
具可信之特別情況，並為證明本件犯罪事實存否所必要……具有
證據能力」、「依被告甲○○調查陳述作成之情，顯見並無屈
打成招，違反其意志而製作調查筆錄之情形……具證據能力」（
原判決正本第六頁、第七頁），並於理由欄乙、二、(二)至(四)分別
採上訴人等於南機組之供述為不利其他上訴人等之認定，自有違
誤。二、行為人對於構成犯罪之事實具備明知及有意使其發生二
要件，為刑法第十三條第一項之直接故意；至於行為人對於構成
犯罪之事實，預見其發生，且其發生不違背其本意者，則係同法
條第二項之間接故意。又行為人雖能預見構成犯罪事實之發生，
惟確信其不發生者，乃同法第十四條第二項之有認識過失，三者
要件不同，產生之法律上效果，亦有差異，不可不辨。原判決事
實認定：「上訴人等均明知海洛因係第一級毒品，且為管制進口
物品，不得非法運輸、持有，亦不得私運進口……乙○○○、甲
○○乃與施正文（檢察官通緝中）共同基於私運管制進出口物品
之第一級毒品海洛因進入台灣之犯意聯絡……丙○○（預見其可
能運輸第一級毒品海洛因，而不違背本意之間接故意）亦與甲○
○、乙○○○……共同基於私運毒品海洛因進入台灣之犯意聯絡
」（原判決正本第二頁至第三頁）；於理由欄乙、二、(三)1.2.依
甲○○與乙○○○間，甲○○與丙○○間，施正文與甲○○間之
電話通聯內容，說明乙○○○、甲○○均明知私運之物品係海洛
因，為直接故意；復於理由欄乙、二、(三)3.依丙○○於偵查及第
一審之供述，並參酌其所獲之報酬、以束腹纏繫在腰部藏匿之方
式攜帶海洛因進入台灣等情，認定丙○○有預見係走私海洛因，
而發生不違背本意之間接故意（原判決正本第十頁至第十五頁）
。但依原判決上開理由所援引之甲○○與乙○○○間、甲○○與
丙○○間、施正文與甲○○間之通聯對話內容，均係以暗語代之
，並未提及海洛因，又丙○○於偵查、第一審供述係稱：「懷疑
可能是要攜帶違禁品進入台灣」等語，另依卷內資料，乙○○○
於第一審供稱：「我知道施正文是要帶海洛因回來，但我不知道
甲○○是否知道」、「當天主要是要拿電話號碼給丙○○，是甲
○○帶丙○○去『新樓醫院』附近的，我只跟丙○○說是帶東西
，沒有說帶什麼東西」等語（第一審卷(一)第一八五至第一八七頁
）；甲○○於南機組供稱：「『阿華』並未表明該『東西』係何
物，我心裡想應該是指違法的東西」等語（九十三年度偵字第二
五四二四號卷第六頁）；上開供述，如果無訛，似僅乙○○○明
知要走私海洛因進入台灣，而甲○○、丙○○則僅懷疑該物係違
禁物，況原判決於事實欄二、亦認定：「甲○○則以與乙○○○
協議，要丙○○在大陸地區向乙○○○之夫拿取衣服（暗語，指
束腹），同時，一起拿取『工錢』（暗語，指人民幣三千元）」
（原判決正本第四頁），即亦認定甲○○知悉丙○○走私方式及
可獲報酬，則甲○○主觀上究係明知係海洛因毒品，仍走私運輸
進入台灣地區之直接故意？抑或僅有預見其可能發生，而發生不
違背本意之間接故意？本院前次發回已有指明，原判決仍未深入
究明，遽認其係直接故意，而丙○○則認係間接故意，對於相同
證據而為不同之評價，其採證難謂與證據法則無違，均非適法。
三、原判決事實欄二、認定：「甲○○並於同日透過在『協成旅
行社』服務之姪兒張英皓，為丙○○訂購於民國九十三年十一月
二十五日下午三時二十五分，自高雄飛往澳門之機票」（原判決
正本第四頁），於理由欄乙、二、(三)5.說明：「應認被告丙○○
於警詢（應係南機組之誤載）所稱：『伊並未負擔任何機票費用
』等語，較符於事實而可信，本件被告丙○○前往大陸地區之機
票費用，確實由被告甲○○支付無疑……另證人張英皓於原審（
指第一審）證稱：『我所受僱之協成旅行社曾為被告丙○○代訂
三次機票，前一次由何人付款，已無法記憶，第二次機票則係被
告丙○○自行支付款項，第三次即九十三年十一月該次機票費用
，截至目前為止尚未支付任何款項』等語，並不足以證明本件機
票費用為何人支付，自均不足為被告甲○○有利之認定」，因認
係由甲○○支付丙○○赴大陸機票費用（原判決正本第十七頁）
，但原判決認丙○○於南機組之供述具有證據能力並採為判決基
礎，難謂適法，已如前述，且張英皓上開證言如果非虛，丙○○
此次赴大陸之機票費用似尚未支付，原判決認甲○○已支付，亦
與卷內資料不符，本院前次發回亦有指明，又丙○○本次赴大陸
之機票費用，有無支付，是否為甲○○支付，與認定甲○○是否
有本件犯行有何關聯，原判決未予究明，遽行判決，均有違誤。
綜上，應認原判決仍有撤銷發回之原因。
據上論結，應依刑事訴訟法第三百九十七條、第四百零一條，判
決如主文。
中    華    民    國  九十六  年    一    月   十八   日
                      最高法院刑事第十二庭
                          審判長法官  林  永  茂
                                法官  洪  文  章
                                法官  蘇  振  堂
                                法官  蕭  仰  歸
                                法官  何  菁  莪
      本件正本證明與原本無異
                                      書  記  官
中    華    民    國  九十六  年    一    月   十九   日
                                                      Ｋ
